臺灣苗栗地方法院民事判決　　　　　　　　　　　　九十二年度保險字第六號
　　原　　　告　甲○○
　　訴訟代理人　曾信嘉律師
　　複　代理人　乙○○
　　被　　　告　全球人壽保險股份有限公司
　　法定代理人　丙○○
　　訴訟代理人　張宛華律師
右當事人間請求給付保險金事件，本院於民國九十三年十二月七日言詞辯論終結，判
決如下：
    主      文
原告之訴及假執行之聲請均駁回。
訴訟費用由原告負擔。
    事      實
甲、原告方面：
  壹、聲明：
    一、被告應給付原告新臺幣（下同）二百二十五萬元，及自民國九十一年十二月
        二十日起至清償日止，按週年利率百分之五計算之利息。
    二、願供擔保請准宣告假執行。
  貳、陳述：
    一、原告於八十三年十月二十六日與被告所併購之美商全美人壽保險股份有限公
        司訂立保險契約，並附加身故及殘廢保險金額為三百萬元之人身意外傷害保
        險附約。
    二、嗣原告於九十一年三月八日下午四時許外出，因住家附近正在施工建屋，致
        原告行經工地時不慎失足跌倒，造成頭部外傷、後枕部撕裂傷、顱內出血等
        傷害，並因而引發癲癇、創傷性腦損傷、多發性神經病變、週邊神經病變，
        致雙下肢機能明顯永久完全喪失及雙上肢機能輕度喪失。
    三、按依兩造訂立之人身意外傷害保險附約第七條約定：「被保險人於本附約有
        效期間內，因遭受意外事故，致其身體蒙受傷害而致殘廢或死亡時，依照本
        附約的約定，給付保險金」。原告因上開跌倒之意外事故導致前揭多項症狀
        ，其殘廢之程度業已符合保險契約中「兩下肢下三大關節中兩關節以上機能
        永久完全喪失」之第二級殘廢標準，依約被告應給付原告保險金額三百萬元
        之百分之七十五即二百二十五萬元之人身意外傷害保險金。
    四、詎被告以原告提出之苑裡李綜合醫院及光田綜合醫院診斷證明書之診斷欄中
        均無「雙下肢無力」之記載，童綜合醫院所開立之診斷證明書雖記載「酒精
        戒斷症候群合併雙下肢無力」，惟此係指雙下肢無力是因酒精戒斷症候群之
        合併症所致，且謂原告早在八十六年間即有「雙足敗血性關節炎併蜂窩組織
        炎」之病歷，因而認原告並非因跌倒之意外傷害事故導致雙下肢無力。惟查
        原告因跌倒受傷，於九十一年三月八日送至苑裡李綜合醫院時，雖未診斷出
        雙下肢無力之病症，惟並不表示病因於當時不存在，且嗣後原告於同年月十
        日及同年五月十日分別於光田綜合醫院及童綜合醫院，皆診斷出雙下肢無力
        之病症。顯然原告係因跌倒之意外事故，漸次產生雙下肢無力之併發症，是
        原告之雙下肢無力係因跌倒之意外事故所致，至為明確。爰依保險契約之約
        定，求為判決被告應給付原告人身意外傷害保險金二百二十五萬元，及自通
        知到達十五日內起至清償日止按週年利率百分之五計算之利息。
  參、對被告抗辯所為之陳述：原告既已提出診斷證明書證明原告之雙下肢無力係因
      跌倒之意外事故所致，則被告否認原告之雙下肢無力係因跌倒之意外事故所致
      ，自應負舉證之責任。
  肆、證據：提出全美家庭人身意外傷害保險附約保單條款一件、診斷證明書四件、
      中山醫學大學附設復建醫院殘廢診斷書一件、殘廢程度與保險金給付表一件、
      被告公司函一件、甲○○醫療紀錄一件、清海醫院診斷證明書一件（均影本）
      為證；及聲請本院囑託行政院國軍退除役官兵輔導委員會臺中榮民總醫院（下
      稱臺中榮民總醫院）鑑定原告於九十一年三月十日以後產生之雙下肢無力與同
      年月八日之跌倒是否具有因果關係？罹患酒精戒斷症之原告如未因跌倒受有頭
      部創傷，是否仍必然產生雙下肢無力之結果？並聲請訊問證人即中山醫學大學
      劉志國醫師。
乙、被告方面：
  壹、聲明：原告之訴駁回。
  貳、陳述：
    一、原告於八十三年十月間投保被告公司之全美終身及定期壽險附加意外及疾病
        醫療險。詎原告自八十四年二月起即多次因酒精戒斷症候群、酒精性肝炎及
        癲癇等病症，陸續輪流至各醫院住院，並多次向被告申請理賠，被告均已理
        賠在案。而經查其中原告曾於八十六年十二月二十二日因譫妄狀態、疑酒精
        戒斷症候群、雙足敗血性關節炎併蜂窩組織炎、肝功能異常等疾病，於苑裡
        李綜合醫院住院治療十一日，載明「病人‧‧全身顫抖、語無倫次、認知混
        亂‧‧住院期間併發雙足關節炎」等語，足徵原告於當時已有雙足之關節病
        變。
    二、實則原告係因癲癇及長期酗酒導致腦部受損及神經病變，終致雙下肢機能完
        全永久喪失，上肢機能亦輕度喪失，是上開機能之喪失並非因跌倒之意外事
        故所致。原告主張其係因九十一年三月八日不慎失足跌倒，造成頭部外傷、
        後枕部撕裂傷、顱內出血等傷害，因而引發癲癇、創傷性腦損傷、多發性神
        經病變、週邊神經病變，並致雙下肢機能永久完全喪失及雙上肢機能輕度喪
        失等語，並非事實。
    三、而所謂多發性神經病變可能因為代謝異常而發生，例如糖尿病、腎衰竭、嗜
        酒導致營養不良等等，多發性神經病變通常發生於遠端肢體，肌無力且為對
        稱性，若為腦部外傷或顱內出血導致肢體機能障礙，情況視出血及水腫範圍
        而定，但通常為單側發生居多（所謂半身不遂）。本件原告非但雙下肢機能
        明顯永久完全喪失，且其雙上肢亦已出現機能障礙之情形，神經傳導速度等
        病理檢查亦顯示神經病變。況且診斷證明書所載之重積性癲癇、缺氧性腦病
        變、週邊神經病變及多發性神經病變等，亦均非外傷所能肇致。顯然本件原
        告係因長期酗酒，導致神經系統受到嚴重損害，因而引發雙下肢無力之病症
        ， 與其九十一年三月八日之跌倒意外實屬無關。
    四、次按原告於八十四年二月二十五日、八十四年九月十九日、八十五年八月二
        日、八十八年七月二十五日、八十九年三月十七日及九十一年三月間，即曾
        因汽機車事故、意外傷害及跌倒等事故就診，原告之妻於訪談時亦自陳原告
        自八十五年腦部受傷後即不再工作等語，顯見原告縱有顱內出血，亦無法證
        明係九十一年三月八日之跌倒所致。
    五、原告於九十一年三月八日因「頭部外傷腦震盪、後枕部撕裂傷及酒精戒斷症
        」，至苑裡李綜合醫院急診治療，同年月十日轉診至光田綜合醫院大甲分院
        ，診斷為「重積性癲癇及缺氧性腦病變」，同年月三十日出院，遲至同年五
        月十日起至六月十日止，於童綜合醫院住院接受復建治療，始診斷為「肌無
        力、顱內出血、酒精戒斷症候群合併雙下肢無力及癲癇」等語，是以本件得
        否逕認九十一年五月十日以後始發現之雙下肢無力，係因九十一年三月八日
        之跌倒所致，亦待商榷。
    六、本件應先由原告舉證證明其雙下肢無力係因意外所引起，否則被告自不負給
        付保險金之義務。
  參、證據：提出理賠審查表及死因分類建表維護（均影本）各一件為證；並聲請本
      院調取原告自八十四年二月起迄今之就診資料，送請行政院衛生署鑑定原告是
      否係因癲癇及長期酗酒導致神經病變，因而造成雙下肢無力，並非因跌倒之意
      外事故造成雙下肢無力之結果？
丙、本院依職權向苑裡李綜合醫院調取原告自九十一年三月八日起至同年月十日止之
    病歷紀錄，向光田綜合醫院大甲分院調取原告自九十一年三月十日起至同年月三
    十日止之病歷紀錄，向童綜合醫院調取原告自九十一年五月十日起迄今之病歷紀
    錄，並檢附上開病歷紀錄送請臺中榮民總醫院鑑定原告於九十一年三月八日跌倒
    所受之傷害與其後產生之雙下肢無力是否具有因果關係？及原告罹患之酒精戒斷
    症是否係造成其雙下肢無力之原因？並依職權檢附上開病歷資料暨原告於中山醫
    學大學附設復建醫院之病歷資料，再送請苑裡李綜合醫院及中山醫學大學鑑定上
    開事項。
    理      由
一、原告起訴主張：伊於八十三年十月二十六日與被告所併購之美商全美人壽保險股
    份有限公司訂立保險契約，並附加身故及殘廢保險金額為三百萬元之人身意外傷
    害保險附約，嗣原告於九十一年三月八日下午四時許外出，因住家附近正在施工
    建屋，致原告行經工地不慎失足跌倒，造成頭部外傷、後枕部撕裂傷、顱內出血
    等傷害，並因而引發癲癇、創傷性腦損傷、多發性神經病變及週邊神經病變，致
    雙下肢機能永久完全喪失及雙上肢機能輕度喪失。而原告殘廢之程度業已符合保
    險契約中「兩下肢下三大關節中兩關節以上機能永久完全喪失」之第二級殘廢標
    準，依約被告應給付原告保險金額三百萬元之百分之七十五即二百二十五萬元之
    人身意外傷害保險金，及自通知到達十五日內起至清償日止按週年利率百分之五
    計算之利息。因被告拒絕理賠，爰依保險契約之約定，求為判決如訴之聲明第一
    項所示等語。
二、被告則以：原告係因癲癇及長期酗酒導致腦部受損及神經病變，終致雙下肢機能
    完全永久喪失，上肢機能亦輕度喪失，是上開機能之喪失並非因跌倒之意外事故
    所致；況原告於九十一年三月八日至苑裡李綜合醫院急診，診斷為「頭部外傷腦
    震盪、後枕部撕裂傷及酒精戒斷症」，同年月十日轉診至光田綜合醫院大甲分院
    ，診斷為「重積性癲癇及缺氧性腦病變」，同年月三十日出院，遲至同年五月十
    日起至六月十日止，於童綜合醫院住院接受復建治療，始診斷為「肌無力、顱內
    出血、酒精戒斷症候群合併雙下肢無力及癲癇」，是以本件尚難遽認九十一年五
    月十日以後始發現之雙下肢無力，係因九十一年三月八日之跌倒所致；再者本件
    亦應先由原告舉證證明其雙下肢無力係因意外所引起，否則被告即不負給付保險
    金之義務等語，資為抗辯。
三、原告主張伊於八十三年十月二十六日與被告所併購之美商全美人壽保險股份有限
    公司訂立全美終身及定期壽險，附加保險金額為三百萬元之意外及疾病醫療險，
    嗣原告於九十一年三月八日下午四時許外出不慎失足跌倒，造成頭部外傷及後枕
    部撕裂傷等傷害，及原告目前雙下肢機能業已永久完全喪失，雙上肢機能亦已輕
    度喪失等事實，業據其提出全美家庭人身意外傷害保險附約保單條款、診斷證明
    書、中山醫學大學附設復建醫院殘廢診斷書等件為證（見卷第七至一七頁），復
    為被告所不爭，堪認原告此部分主張為真實。
四、惟原告主張伊於九十一年三月八日不慎失足跌倒，造成頭部外傷、後枕部撕裂傷
    、顱內出血等傷害，因而引發癲癇、創傷性腦損傷、多發性神經病變及週邊神經
    病變，終致雙下肢機能永久完全喪失及雙上肢機能輕度喪失，符合保險契約所定
    「兩下肢下三大關節中兩關節以上機能永久完全喪失」之第二級殘廢標準，依約
    被告應給付原告保險金額三百萬元之百分之七十五即二百二十五萬元之人身意外
    傷害保險金及遲延利息一節，則為被告所否認，並以原告之雙下肢機能完全永久
    喪失，係因癲癇及長期酗酒導致腦部受損及神經病變所引起，並非因跌倒之意外
    事故所致，被告自不負給付保險金之義務；況原告亦應先就其雙下肢無力係因意
    外所引起負舉證之責，否則被告亦無給付保險金之義務等語置辯。是以本件首應
    審究者，厥為原告於九十一年三月八日失足跌倒所造成之傷害，是否係伊其後產
    生雙下肢機能永久完全喪失之原因？二者有無因果關係存在？經查：
（一）依兩造所訂全美家庭人身意外傷害保險附約保單條款第七條關於保險範圍約定
      ：「被保險人於本附約有效期間內，因遭遇外來突發的意外事故，並以此意外
      傷害事故為直接且單獨的原因，致其身體蒙受傷害或因而殘廢或身故時，本公
      司依本附約的約定，給付保險金」，此約定乃保險給付請求權發生之要件，則
      依舉證責任分配原則，被保險人即原告自應就此權利發生之事實，即原告遭遇
      外來突發之意外事故，及該意外事故與其殘廢間有原因關係負舉證責任（最高
      法院八十六年度台上字第一五五一號判決參照）。本件原告於九十一年三月八
      日下午四時許不慎失足跌倒受傷，及原告目前雙下肢機能業已永久完全喪失之
      情，固為兩造所不爭，惟就上開雙下肢機能之喪失，是否係因九十一年三月八
      日之跌倒意外所致，或係因原告長期酗酒導致腦部受損及神經病變所引起，則
      爭執甚烈，揆諸前揭說明，自應由原告就其雙下肢機能永久完全喪失，係因九
      十一年三月八日之跌倒意外所致，負舉證之責。至於原告主張其業已提出診斷
      證明書證明原告之雙下肢無力係因跌倒之意外事故所致云云，觀諸原告所提出
      之苑裡李綜合醫院、光田綜合醫院大甲分院、童綜合醫院及中山醫學大學附設
      復建醫院之診斷證明書（見卷第一三至一六頁），實無從認定上開診斷證明書
      業已判斷原告之雙下肢無力係因跌倒之意外事故所致，是原告前揭主張，尚屬
      無據。
（二）次按經本院依職權向苑裡李綜合醫院調取原告自九十一年三月八日起至同年月
      十日止之病歷紀錄，向光田綜合醫院大甲分院調取原告自九十一年三月十日起
      至同年月三十日止之病歷紀錄，及向童綜合醫院調取原告自九十一年五月十日
      起迄今之病歷紀錄，並檢附上開病歷紀錄，依原告聲請送請臺中榮民總醫院鑑
      定結果，認：「陳君（指原告）在事發後住至苑裡李綜合醫院，病歷未詳載下
      肢無力的現象，一直至光田醫院才有記載此現象，當時肌肉的相關檢查顯示有
      肌肉急性溶解的現象，這可因酒精引起，也可因危急病況而併發此現象，陳君
      曾在澄清醫院就診，認為是週邊神經病變，而在童醫院則認為是肌肉病變，不
      論是肌肉病變或神經病變，皆可因酒精或重症而引起，『但和摔倒可說沒有直
      接相關』，若要判定，請負責照顧的醫師回答更恰當」等語（見卷第二四三、
      二四四頁）。查上開鑑定報告既已就原告九十一年三月八日跌倒後送醫治療之
      相關病歷、病程加以研析，認原告之雙下肢無力與跌倒無直接因果關係，應堪
      採信。
（三）再者本院依原告聲請再調取原告於中山醫學大學附設復建醫院自九十一年十一
      月一日起至同年十二月二十八日止之病歷及護理紀錄，分別送請原告跌倒後最
      初治療之苑裡李綜合醫院及中山醫學大學鑑定，鑑定結果中山醫學大學附設醫
      院中港分院認：「病患甲○○先生係因雙下肢肌肉減弱，行走困難，於民國九
      十一年十月二十八日到本院初診，並於同年十一月一日到十二月二十八日期間
      高處跌落，導致短暫意識不清，送至李綜合醫院治療時，疑因癲癇發作與酒精
      戒斷症，又送往童醫院治療。之後陸續到多家醫院接受診治與復建，經神經與
      肌肉電學診斷檢查，亦併有多發性神經病變。甲○○在本院住院期間，意識清
      楚，理解力正常，雙上肢肌力正常（肌力為五分），雙下肢肌力為三到四分，
      上肢的深部肌腱反射正常，下肢的深部肌腱反射也有反應但較減弱，吞嚥與語
      言功能正常，腦神經檢查正常。安排神經與肌肉電學診斷檢查，在上肢肌肉發
      現有去神經化與神經再生電波，下肢神經傳導變慢，肌肉也有去神經化電波，
      下肢則比上肢來得明顯，『整體檢查結果符合酒精性多發性神經病變。因此依
      據檢查結果與病程發展，甲○○的雙下肢無力現象，與酒精導致神經病變相關
      性較大，與跌倒所致的腦傷相關性較弱』」等語（見卷第三三六之二頁），研
      判原告之雙下肢無力現象，與酒精導致神經病變之相關性較大，與跌倒所致之
      腦傷相關性則較弱，核與前揭臺中榮民總醫院鑑定結果認原告之雙下肢無力與
      跌倒無直接因果關係尚屬相符。參諸中山醫學大學附設醫院中港分院係根據病
      史紀錄、病程發展及神經與肌肉電學診斷檢查結果，而為研析判斷，應屬可採
      。反觀苑裡李綜合醫院鑑定結果，則認因無法排除原告跌倒所受之傷害與其後
      產生之雙下肢無力之因果關係，故認「可能」有因果關係，並認原告所罹患之
      酒精戒斷症，是否係造成其雙下肢無力之原因，因原告於該院僅有短暫之住院
      紀錄，而無法界定云云（見卷第三三六之一頁），核其鑑定內容，並未依其專
      業之醫療經驗或病理檢查結果而為分析判斷，僅概言可能有因果關係，自難以
      遽信。綜上本件應以臺中榮民總醫院及中山醫學大學附設醫院中港分院之鑑定
      結果為可採。是原告之雙下肢機能永久完全喪失，並非因九十一年三月八日之
      跌倒意外所致，洵堪認定。原告主張其雙下肢機能永久完全喪失，係因九十一
      年三月八日之跌倒意外所致云云，洵難採信。
（四）至於前揭臺中榮民總醫院鑑定報告雖提及原告雙下肢無力之現象與跌倒沒有直
      接關係，若要判定，請負責照顧之醫師回答更恰當等語，惟查該院既已就原告
      跌倒後送醫治療之相關病歷、病程研析判斷，並依其醫學專業判斷，認原告之
      雙下肢無力與跌倒沒有直接關係，已屬可採。至其再稱請負責照顧之醫師回答
      更恰當云云，當屬尊重醫師同業之謙詞，尚不影響其鑑定結果之可信性，併此
      敘明。
（五）從而本件原告既未能舉證證明其雙下肢機能永久完全喪失，係因九十一年三月
      八日之跌倒意外所致，則原告主張其因有約定之保險意外傷害事故發生，致生
      殘廢，因而請求被告依約給付保險金及遲延利息云云，即非正當。
五、綜合前述，本件並無確切證據足以證明原告係因九十一年三月八日之跌倒意外事
    故，導致雙下肢機能永久完全喪失之殘廢狀態。從而，原告請求被告給付人身意
    外傷害保險金二百二十五萬元，及自原告通知到達十五日內即九十一年十二月二
    十日起至清償日止，按週年利率百分之五計算之遲延利息，即屬無據，應予駁回
    。原告之訴既經駁回，其假執行之聲請亦失所依附，應併予駁回之。
六、本件事證已臻明確，原告再聲請訊問證人即中山醫學大學附設醫院李志國醫師證
    明原告之雙下肢機能永久完全喪失，係因九十一年三月八日之跌倒意外所致云云
    ，因李志國醫師為原告在中山醫學大學附設醫院之主治醫師，與原告間有密切之
    醫病關係存在，其證詞易受感情因素所左右，不若醫院所為之鑑定報告客觀可信
    ，而衡諸該醫學大學附設醫院中港分院業已為前述之鑑定報告，且為本院所採信
    ，是以此部份爰不再訊問調查之。此外兩造其餘攻擊防禦方法及所提證據，對本
    件判決之結論均屬無影響，爰不予一一論述，附此說明。
七、據上論結，本件原告之訴為無理由，依民事訴訟法第七十八條，判決如主文。
中　　　華　　　民　　　國　　九十三　　年　  　十二　　月　  　二十一　日
                                  民事庭法　　　官　黃佩韻
正本係照原本作成。
如對本判決上訴，須於判決送達後廿日內向本院提出上訴狀。
中　　　華　　　民　　　國　　九十三　　年　　  十二　　月　  　二十一  日
                                        法院書記官　張麗琴
